【裁判字號】    89,上易,600
【裁判日期】    890329
【裁判案由】    詐欺
【裁判全文】
臺灣高等法院刑事判決                            八十九年度上易字第六號
    上  訴  人
    即  自訴人  甲○○
                乙○○
    被      告  丙○○
右上訴人因被告詐欺案件，不服臺灣板橋地方法院八十八年度自字第二八三號，中華
民國八十八年十一月二十四日第一審判決，提起上訴，本院判決如左：
    主      文
原判決撤銷。
丙○○連續意圖為自己不法之所有，以詐術使人將本人之物交付，處拘役伍拾日。
    事      實
一、丙○○於民國（下同）八十七年六月間已陷於經濟困境無清償能力，仍隱瞞該事
    實，且無清償之意思，竟基於為自己不法所有之概括犯意，先於八十七年六月十
    日至乙○○位於臺北縣永和市○○街五十九號住處，向乙○○謊稱欲返還積欠郭
    邦平互助會會款新台幣（下同）三十萬元及給付所經營之健勝服飾店六個月期店
    租費、批貨貨款等急需金錢週轉，向乙○○借款二十二萬元，並佯稱：保證上開
    借款定於八十七年八月十日清償云云，使乙○○陷於上開借款定獲清償之錯誤，
    而交付上開款項，復又於同年月十八日以相同理由透過乙○○向其姊即甲○○商
    借二十萬元，仍用保證定於八十七年七月十八日清償之詐術方法，致甲○○陷於
    借款定獲清償之錯誤，遂交付二十萬元予乙○○，由乙○○代為交付借款二十萬
    元予被告。詎丙○○於八十七年八月間即私下將健勝服飾店頂讓予他人，又將全
    部衣物及客戶資料全數取走，復避不見面，迭經乙○○、甲○○催討，亦無效果
    ，嗣經乙○○、甲○○追查發現，丙○○已在外另開設服飾店，至此始知受騙。
二、案經被害人乙○○、甲○○提起自訴。
    理      由
一、訊據被告丙○○固坦承曾向自訴人乙○○借款四十二萬，並迄未清償之事實不諱
    ，惟矢口否認有詐欺犯行。辯稱：伊均係向自訴人乙○○借款，但乙○○如何拿
    到錢伊不清楚，亦不知道乙○○與甲○○之關係，另伊借款係為伊所經營之服飾
    店營運週轉所需，伊並無聲稱係為返還第三人郭邦平互助會之欠款，伊未能如期
    清償本件四十二萬元借款，純係週轉不靈所致，伊因另積欠易秀娟一百十七萬元
    ，故頂讓服飾店以扺銷債務，伊亦告知自訴人，俟伊有資力必當清償，伊並無詐
    欺云云。
二、經查：
  (一)被告於八十七年六月十日在自訴人乙○○之住處臺北縣永和市○○街五十九號，
    向自訴人乙○○借款二十二萬元，並收受之。又被告經自訴人乙○○向自訴人陳
    明嬌借款二十萬元，而由自訴人乙○○於八十八年六月十八日於不詳地點轉交予
    被告等情，業據自訴人乙○○、甲○○指訴綦詳，復有支票影本、退票理由單影
    本各三紙、本票影本六紙，在卷可稽。復觀諸前揭支票、本票影本共九紙，其上
    筆劃、筆速、筆力、筆序、頓筆、折筆、旋筆等均屬一致，並無其他筆跡摻雜，
    復參以被告於原審自承前揭支票、本票均為伊所簽發，是前揭票據上所有字跡均
    係被告所書寫之事實，應堪認定。次觀諸三紙支票票據正面指定受款人欄，均屬
    空白；票據背面除銀行之章戳外，並無任何背書人或執票人之簽章。至本票影本
    六紙，其中金額各為十萬、十二萬元部分，受款人欄由被告填載乙○○，所餘四
    紙本票金額各為五萬元，共計二十萬元，受款人欄亦由被告填載甲○○。再被告
    於八十八年九月二十九日於原審言詞審理時，對自訴人等當庭指訴：自訴人甲○○有透過自訴人乙○○轉交二十萬借款等情，被告亦不否認。此外，台灣板橋地
    方法院三重簡易庭八十八年度重簡字第三八０號、八十八年重簡字第三八一號判
    決，亦認被告應各給付予自訴人乙○○、甲○○各二十二萬、二十萬元，有該判
    決書影本附卷可按。是以被告與自訴人乙○○、甲○○均有借貸關係存在之事實
    ，應堪認定。是被告於原審書狀補陳，翻異前詞，辯稱：甲○○所取得票據，或
    係乙○○轉讓使之取得票據債權，伊與自訴人甲○○無借貸關係，甲○○非被害
    人，自不得提起本件自訴云云，殊無可採。
  (二)又被告於本件借款之初已告知自訴人乙○○、甲○○，其借款之目的係為清償互
    助會款之舊債及為給付所經營服飾店之營運週轉資金等情，業據自訴人乙○○、
    甲○○指訴綦詳，核與被告於原審訊問時供稱：伊是告訴他們要週轉，要付貨款
    及補會錢等語相符，是被告翻異前詞辯稱：伊並無聲稱係為返還第三人郭邦平互
    助會之欠款云云，顯係避重就輕，不足採信。被告既向告訴人陳稱其借款目的係
    為清償積欠郭邦平互助會會款及給付所經營之健勝服飾店貨款等，惟實際上被告
    就該筆三十萬會款與郭邦平尚有爭執並未清償，並曾於八十八年一月二十九日因
    該會款糾紛與郭邦平發生口角，復又控告郭邦平傷害等情，此有板橋地方法院八
    十八年度自字第一五六號刑事判決書影本在卷可稽，雖尚不得以被告將所借之款
    項挪為他用遽認係施用詐術，惟被告於八十七年八月系爭借款清償期屆至前，即
    私下將健勝服飾店頂讓予他人，復即避不見面，經自訴人等向台北縣永和市調解
    委員會聲請調解及向臺灣板橋地方法院三重簡易庭提起訴訟，被告亦均不到場，
    此有台北縣永和市調解委員會調解筆錄、臺灣板橋地方法院八十八年重簡字第三
    八○號及第三八一號判決書影本各一份附卷可稽，而被告竟隱瞞自訴人等另至台
    北縣新莊市開設服飾行，至被告因該會款糾紛與郭邦平發生口角，復又控告郭邦
    平傷害時始為自訴人等查知，此有八十八年四月二十八日被告控告郭邦平傷害所
    書之自訴狀影本一份附卷可稽，足證被告借款之初即無清償之意思並有為自己不
    法所有之意圖，至為明顯。
  (三)被告自八十三年起迄本件系爭借款發生止，雖陸續多次向自訴人乙○○借款，除
    本件系爭款項外，餘均獲清償等情，業據自訴人乙○○自承無訛，經核與被告所
    辯：伊曾多次向自訴人乙○○借款，除本件系爭借款外，均如數清償等情相符，
    惟被告於八十七年六月間已陷於經濟困境，為被告所自承，復自訴人等指訴被告
    於八十七年八月間旋將健勝服飾店頂讓予他人，核與被告於原審訊問時自承係因
    積欠第三人易秀娟一百十七萬元，為此頂讓健勝服飾店予易秀娟，以抵銷債務等
    情相符，足證被告於本件借貸之初，即已陷於無清償能力，而被告本件借款之初
    即無清償之意思並有為自己不法所有之意圖，已如上述，竟仍以保證系爭借款定
    能屆期清償之詐術方法，致使自訴人乙○○、甲○○陷於被告借款係為一時週轉
    之用，且被告所開設之服飾店仍正常經營尚有清償能力之錯誤，而分別交付前開
    款項，而被告於取得系爭借款後，於清償期屆至前即私下將健勝服飾店頂讓予他
    人，復即避不見面，隱瞞自訴人等另至台北縣新莊市開設服飾行，致使告訴人等
    受有損害，被告詐欺取財犯行及犯意，甚為明確。
  綜上所述，被告所辯各節均不可採，其犯行事證明確，洵堪認定，應依法論科。
三、核被告丙○○所為係犯刑法第三百三十九條第一項之詐欺取財罪，被告先後二次
    詐欺取財犯行，時間緊接，所犯構成要件相同，顯係基於概括之犯意反覆為之，
    為連續犯，應依刑法第五十六條之規定論以一罪，並加重其刑。
四、原判決失察，未予被告論罪科刑，尚嫌未洽，自訴人上訴意旨執此指摘原判決不
    當，為有理由，應由本院將之予以撤銷改判。爰審酌被告之品行、犯罪動機、犯
    罪目的、犯罪所生損害及犯罪後否認犯罪，迄今未與被害人達成和解之態度，量
    處如主文第二項所示之刑，以示懲儆。
據上論斷，應依刑事訴訟法第三百四十三條、第三百六十九條第一項前段、第三百六
十四條、第二百九十九條第一項前段，刑法第五十六條、第三百三十九條第一項，罰
金罰鍰提高標準條例第一條前段，判決如主文。
中     華     民     國    八十九   年       三       月     二十九     日
                             臺灣高等法院刑事第十五庭
                                 審判長法  官  房  阿  生
                                       法  官  胡  泉  田
                                       法  官  雷  元  結
右正本證明與原本無異。
不得上訴。
                                       書記官  梁  雅  華
中     華     民     國    八十九   年       三       月      三十      日
附錄：本案論罪科刑法條全文
刑法第三百三十九條
意圖為自己或第三人不法之所有，以詐術使人將本人或第三人之物交付者，處五年以
下有期徒刑、拘役或科或併科一千元以下罰金。
以前項方法得財產上不法之利益或使第三人得之者亦同。
前二項之未遂犯罰之。


司法院資訊處製作；財團法人民間司法改革基金會備份。
